【裁判字號】    97,訴,200
【裁判日期】    970707
【裁判案由】    有關教育事務
【裁判全文】
高雄高等行政法院判決
                                    97年度訴字第200號
原      告  甲○○
被      告  高雄市政府教育局
代  表  人  乙○○局長
上列當事人間有關教育事務事件，原告不服高雄市政府中華民國
97年1月4日高市府法一字第0970000722號訴願決定，提起行政訴
訟，本院判決如下：
    主  文
原告之訴駁回。
訴訟費用由原告負擔。
    事實及理由
一、緣原告係高雄市鼓山區龍華國民小學（下稱龍華國小）教師
    兼課程發展委員會委員，因被告於民國96年6月20日以高市
    教三字第0960024051號函令高雄市各國民小學，自96學年度
    起高年級每週學習總節數統一規範為32節，原告以其侵犯其
    教學自主權，經財團法人高雄市教師會函請高雄市政府糾正
    ，高雄市政府函復以被告係依教育部95年6月7日台國(二)字第
    0950078443號函釋意旨辦理。原告不服，遂對首揭被告96年
    6月20日高市教三字第0960024051號函提起訴願，經遭決定
    駁回，遂提起本件行政訴訟。
二、本件原告主張：
（一）凡人民對於行政處分認為違法或不當，致損害其權利或利
      益者，均得依法提起訴願或行政訴訟，訴願法第1條及行
      政訴訟法第4條定有明文。被告96年6月20日高市教三字第
      0960024051號函之受文者為「本市各國民小學」，原告雖
      非處分對象，然原告為高雄市龍華國小「課程發展委員會
      」之委員，被告系爭規定已直接侵犯原告之法定權利。
（二）按國民教育法第8條授權教育部訂定之國民中小學九年一
      貫課程綱要第陸點實施要點第二點、學習節數(二)：學習總
      節數分為「領域學習節數」與「彈性學習節數」。各年級
      每週分配情形如下表（國小5、6年級學習總節數為30至33
      節，其中領域學習節數為27節、彈性學習節數為3至6節）
      。本實施要點課程實施(一)組織：1、各校應成立「課程發
      展委員會」，下設「各學習領域課程小組」，於學期上課
      前完成課程之規劃、決定各年級各學習領域學習節數、審
      查自編教科用書及設計教學主題與教學活動，並負責課程
      與教學評鑑。學校課程發展委員會之組成方式，由學校校
      務會議決定之。(二)課程計畫：1、學校課程發展委員會應
      充分考量學校條件、社區特性、家長期望、學生需要等相
      關因素，結合全體教師及社區資源，發展學校本位課程，
      並審慎規劃全校課程計畫。2、學校課程計畫應含各領域
      課程計畫及彈性學習節數課程計畫，內容包涵：「學年/
      學期學習目標、能力指標、對應能力指標之單元名稱、節
      數、評量方式、備註」等相關項目。是學校課程發展委員
      會具有決定「領域學習節數」與「彈性學習節數」之權責
      ，殆無疑義。
（三）另依九年一貫國民中小學課程綱要八、行政權責(一)地方政
      府之規定，地方政府對九年一貫課程之權責有四：1、各
      級政府應編列預算，進行下列工作：(1)辦理教育行政人員
      、學校校長、主任、教師等課程專業知能研習。(2)製作及
      配發相關之教具與媒體，購置教學設備及參考圖書。(3)補
      助學校進行課程、教學法之行動研究工作。(4)成立各學習
      領域教學輔導團，定期到校協助教師進行教學工作。2、
      地方政府得依地區特性及相關資源，發展鄉土教材，或可
      授權學校自編合適之鄉土教材。3、地方政府除應備查學
      校課程計畫外，並應督導學校依計畫進行教學工作。4、
      配合地方與家長作息特性，訂定「國民中小學學生在校時
      間」實施規定。此外，被告95年5月24日高市教三字第095
      0018018號函，請教育部釋示「國民小學每週學習節數權
      責歸屬」，教育部於95年6月7日台國(二)字第0950078443號
      函回覆說明三：「地方教育主管機關若有因地制宜之需要
      ，仍應依據國民中小學九年一貫課程綱要規範之學習總節
      數辦理。」其意即主管機關之行政指導或行政計畫，仍然
      必須由學校課程發展委員會，依據法令授與之職權規劃實
      施，並無主管機關可以恣意侵犯學校課程發展委員會職權
      、統一規範各校學習節數之意涵。
（四）又按未經法律授權而違背法規有關專屬管轄之規定或缺乏
      事務權限者之行政處分無效，亦為行政程序法第110條所
      明定。本件被告係高雄市教育之主管機關，明知「九年一
      貫課程綱要」修訂之意旨、規定及教育部函釋，卻以「依
      據96年6月12日本局第11次局務會議決議事項辦理」為理
      由，已侵犯原告之法定職權，自有違誤云云，茲為爭執。
      並聲明：訴願決定及原處分均撤銷。
三、被告則以：
（一）國民中小學九年一貫課程綱要陸、實施要點二、學習節數
      (二)之規定略以：學習總節數分為「領域學習節數」與「彈
      性學習節數」。
（二）有關學校課程發展委員會之任務，依上開綱要陸、實施要
      點三、課程實施(一)組織1．略以：「課程發展委員會於學
      期上課前完成學校課程計畫之規劃、決定各年級各學習領
      域學習節數．．．。」另依上開綱要陸、實施要點二、學
      習節數(三)學校課程發展委員會應於每學年開學前依規定百
      分比範圍內，合理適當分配「各學習領域學習節數．．．
      。」未論及「學習總節數」，學校課程發展委員會之任務
      僅及於「合理適當分配」27節各學習領域學習節數之決定
      。
（三）依教育部95年6月7日台國(二)字第0950078443號函釋說明三
      ：「地方教育主管機關若有因地制宜之需求，仍應依據國
      民中小學九年一貫課程綱要規範之學習總節數辦理」。被
      告為提昇學生之學習能力衡酌家長與社會期望，且為避免
      各校作息不一致，認為有統一之必要。乃依據上開函文之
      意旨於課程綱要規範國民小學高年級學習總節數30至33節
      之範圍內，統一規範高雄市國民小學高年級學習總節數為
      32節，於96年6月20日以高市教三字第0960024051號函知
      各國民小學辦理。
（四）被告於96年8月2日以高市教三字第0960031717號函詢教育
      部「有關學習總節數之權責與執行問題」，經教育部於96
      年8月14日台國(二)字第0960120331號函釋之說明四：「有
      關學習總節數之安排應由學校在充分考量學校條件、社區
      特性、家長期望、學生需要等相關因素後，於國民中小學
      九年一貫課程綱要規範之節數範疇（國小高年級為30至33
      節）辦理」。教育部函釋學習總節數之安排應由學校決定
      ，並非「學校課程發展委員會」。
（五）次按教育部95年6月7日台國(二)字第0950078443號函釋略以
      ：「有關國民小學學生每週學習節教權責歸屬乙案，．．
      ．二、．．．(三)學校課程發展委員會應於每學年開學前．
      ．．合理適當分配各學習領域學習節數。．．．三、地方
      教育主管機關若有因地制宜之需求，仍應依據國民中小學
      九年一貫課程綱要規範之學習總節數辦理。」揆其意旨乃
      規範國民小學之學習總節數固應依據教育部所定之國民中
      小學九年一貫課程綱要之規定辦理，惟地方教育主管機關
      在前述綱要所規範之學習總節數範圍內，仍得基於因地制
      宜之需求而為適當之調整。
（六）地方自治政府為規範教育一致性，以符合納稅人之期望，
      依地方制度法第18條第1項第4款關於教育文化及體育事項
      ：(一)．．各級學校教育及社會教育之興辦及管理。立法已
      授權且無逾越教育部所定綱要學習總節數，並無不妥。另
      依教師法第17條教師除應遵守法令履行聘約外，並負有下
      列義務：三、依有關法令及學校安排之課程，實施教學活
      動。被告依法規函頒統一學習節數，原告必須依教師法等
      規範實施教學等語，資為抗辯。並聲明：駁回原告之訴。
四、本件被告之代表人原為鄭英耀局長，嗣變更為乙○○局長，
    茲由新任局長乙○○具狀聲明承受訴訟，核無不合，應予准
    許。
五、兩造不爭原告為龍華國小教師兼課程發展委員會委員，及被
    告於96年6月20日以高市教三字第0960024051號函令高雄市
    各國民小學，自96學年度起高年級每週學習總時數統一規範
    為32節之事實，並有被告上開函文附卷可稽，自堪認定。茲
    應審究者厥為原告是否因被告上開函文而有權利或法律上利
    益受侵害情事？
（一）按「原告之訴，依其所訴之事實，在法律上顯無理由者，
      行政法院得不經言詞辯論，逕以判決駁回之。」為行政訴
      訟法第107條第3項所明定。復按「因不服中央或地方機關
      之行政處分而循訴願或行政訴訟程序謀求救濟之人，依現
      有之解釋判例，固包括利害關係人而非專以受處分之人為
      限，所謂利害關係乃指法律上之利害關係而言，不包括事
      實上之利害關係在內。」最高行政法院75年判字第362號
      著有判例。人民對行政機關之違法處分提起行政訴訟，必
      其受損害之權利與主張違法之行政處分有直接之因果關係
      始得為之，最高行政法院78年度判字第475號判決參照。
      而行政處分如僅針對處分相對人而產生類似債法上的效力
      時，因第三人不受該行政處分之拘束，處分相對人接受行
      政處分之結果，縱使導致第三人之權利或法律上利益受到
      影響，亦係該行政處分之間接效果，且係因處分相對人履
      行該行政處分所課予之義務之事實行為所造成，第三人就
      該行政處分亦僅能認具有事實上之利害關係，難認該第三
      人之權利或法律上利益，因該行政處分之作成而受到侵害
      ，則該第三人並非法律上之利害關係人，其提起行政救濟
      ，在法律上即顯無理由，合先敘明。
（二）查，原告雖係龍華國小課程發展委員會之委員，惟查，被
      告前揭96年6月20日高市教三字第0960024051號函，受文
      者為高雄市各國民小學，原告並非受處分人，此有被告上
      開函文附卷可憑。雖原告擔任高雄市龍華國小課程發展委
      員會之委員，然其本身並非高雄市龍華國小，則該處分尚
      非對原告個人之權利及法律上利益或公法上具體事件所為
      之決定。又按「國民小學及國民中學之課程綱要，由教育
      部常設課程研究發展機構定之。」「學習總節數分為『領
      域學習節數』與『彈性學習節數』。各年級每週分配情形
      如下表：．．．」「『彈性學習節數』由學校自行規劃辦
      理全校性和全年級活動．．．安排學習領域選修節數．．
      ．。」「(一)組織：1、各校應成立『課程發展委員會』，
      下設『各學習領域課程小組』，於學期上課前完成學校課
      程計畫之規劃、決定各年級各學習領域學習節數．．．。
      」分別為國民教育法第8條、九年一貫國民中小學課程綱
      要之陸、實施要點第二點(二)、(五)及第三點(一)所明定。上開
      國民小學及國民中學之課程綱要，係教育部本於其教育行
      政主管機關之地位，對國民中小學課程之實施，依國民教
      育法第8條規定訂定「九年一貫國民中小學課程綱要」之
      行政規則，未逾授權範圍，本院自得援用。揆諸前揭九年
      一貫國民中小學課程綱要陸、實施要點第三點(一)固規定國
      民小學各校所成立課程發展委員會得決定各年級「各學習
      領域學習節數」，惟此規定非謂課程發展委員會得以決定
      各年級「學習總節數」，則課程發展委員會得否決定各年
      級「學習總節數」，並就被告統一高雄市國民小學高年級
      每週學習總節數一事表示不服，非無疑義。再者，依九年
      一貫國民中小學課程綱要之陸、實施要點第三點(一)之規定
      ，決定「各年級各學習領域學習節數」之主體，係指課程
      發展委員會，亦非課程發展委員會之委員個人。準此，原
      告僅為課程發展委員會之委員，對於被告統一高雄市國民
      小學自96年度學年度起高年級每週學習總節數之函文，僅
      具事實上之利害關係人，仍非法律上之利害關係人。從而
      ，原告尚無任何法律上利益或權利遭受系爭行政處分侵害
      之情事，故其非受處分人或法律上之利害關係人，其提起
      本件訴訟，依其所訴事實，在法律上為顯無理由，爰不經
      言詞辯論，逕以判決駁回。又本件事證已明，兩造其餘主
      張核與裁判基礎無涉，自無審酌必要，附此敘明。
六、據上論結，本件原告之訴為顯無理由，依行政訴訟法第107
    條第3項、第98條第1項前段，判決如主文。
中    華    民    國    97    年     7    月    7     日
              高雄高等行政法院第二庭
                          審判長法官  江  幸  垠
                                法官  戴  見  草
                                法官  簡  慧  娟
以上正本係照原本作成。
如不服本判決，應於判決送達後20日內向本院提出上訴書狀，其
未表明上訴理由者，應於提起上訴後20日內向本院提出上訴理由
書（須按對造人數附繕本）；如於本判決宣示或公告後送達前提
起上訴者，應於判決送達後20日內補提上訴理由書（須附繕本）
。未表明上訴理由者，逕以裁定駁回。
中    華    民    國    97    年     7    月    7     日
                              書記官  涂  瓔  純


司法院資訊處製作；財團法人民間司法改革基金會備份。
